【裁判字號】    99,訴,331
【裁判日期】    990628
【裁判案由】    清償借款
【裁判全文】
臺灣彰化地方法院民事判決  99年度訴字第331號
原      告  國泰人壽保險股份有限公司
法定代理人  戊○○
訴訟代理人  丙○○
            乙○○
            丁○○
            甲○○
被      告  蔡雅婷原名蔡鳳凰.
            蔡景亮即蔡東海之.
兼  共  同
訴訟代理人  己○○即蔡東海之.
上列當事人間請求清償借款事件，本院於民國99年6月18日言詞
辯論終結，判決如下：
    主      文
被告蔡雅婷、蔡景亮、己○○應於繼承被繼承人蔡東海之遺產範
圍內，連帶給付原告新臺幣捌拾陸萬肆仟陸佰玖拾元，及其中捌
拾貳萬柒仟貳佰貳拾捌元自民國九十年九月一日起至清償日止，
按年息百分之八點三七五計算之利息，暨自民國九十年九月一日
起至清償日止，按上開利率百分之二十計算之違約金。
原告其餘之訴駁回。
訴訟費用新臺幣玖仟肆佰柒拾元由被告蔡雅婷、蔡景亮、己○○
於繼承被繼承人蔡東海之遺產範圍內連帶負擔。
    事實及理由
甲、程序事項：
    被告蔡雅婷、蔡景亮、己○○未於最後言詞辯論期日到場，
    核無民事訴訟法第386條所列各款情形，爰依原告之聲請，
    由其一造辯論而為判決。
乙、實體事項：
一、原告起訴主張：訴外人蔡朱秀娥（即借款人）邀同訴外人蔡
    東海為連帶保證人，於民國84年2月17日向原告借款新臺幣
    （下同）3,300,000元，借款期限至104年2月17日止，雙方
    約定應按月平均攤還本息，約定利率按年息百分之8.85計付
    利息，並同意依原告於每年3月及9月或因國內外情勢變遷所
    訂新利率計付利息。如有一期未依約履行者，全部債務即視
    為到期，除依原放款利率計收遲延利息外，逾期在6個月以
    內者，按上開利率10％；逾期6個月以上者，按上開利率20
    ％加計違約金。嗣蔡東海於87年1月13日死亡，詎借款人蔡
    朱秀娥自89年7月18日起即未依約繳付本息，債務已視為全
    部到期，原告迭經催討均未獲置理，遂聲請拍賣抵押擔保物
    取償，於90年8月31日拍定後分配案款，尚不足864,690元（
    其中本金82 7,228元，已到期違約金37,462元）。茲因被告
    蔡雅婷、蔡景亮、己○○為訴外人即被繼承人蔡東海之繼承
    人，且無限定或拋棄繼承之情事，自應由被告繼承上開連帶
    保證債務，爰依消費借貸、連帶保證之法律關係提起本訴等
    語。並聲明：(一)被告應連帶給付原告864,690元，及其中827
    ,228元自90年9月1日起至清償日止，按年息8.375％計算之
    利息，暨自90年9月1日起至清償日止，按上開利率20％計算
    之違約金；(二)原告願供擔保，請准宣告假執行。
二、被告蔡雅婷、蔡景亮、己○○未於最後言詞辯論期日到場，
    惟據其之前到庭陳稱及所具書狀以：被告3人不知其父即被
    繼承人蔡東海擔任上開借款之連帶保證人，蔡東海僅遺有坐
    落彰化縣田尾鄉○○段1001地號、面積1192平方公尺、權利
    範圍54分之3土地，該土地價值極低，且僅被告蔡景亮、己
    ○○及已逝之訴外人蔡景錫各繼承上開土地應有部分之3分
    之1，被告蔡雅婷並未繼承，又蔡東海之遺產扣除30餘萬元
    殯葬費，被告3人未繼承到財產。另按民法繼承編施行法第1
    之2條第1項規定：「繼承在民法繼承編中華民國九十七年一
    月四日前開始，繼承人對於繼承開始後，始發生代負履行責
    任之保證契約債務，由其繼續履行債務顯失公平者，得以所
    得遺產為限，負清償責任。」。原告就債務人蔡朱秀娥之房
    屋已評估足為擔保，現因經濟不景氣，房屋跌價，造成房屋
    拍賣後不足清償，而蔡朱秀娥在拍賣前均正常繳息，係姪子
    因傷住院，於不知情之情況下簽名擔任保證人，因而欠醫藥
    費，房屋才被查封拍賣，實不得已。本件連帶保證債務若由
    被告3人繼續履行，實顯失公平，被告3人爰主張依上開民法
    繼承編施行法第1之2條第1項規定，以所得遺產為限負清償
    責任等語，資為抗辯。並聲明：原告之訴駁回。
三、原告主張訴外人蔡朱秀娥邀同訴外人即被繼承人蔡東海為連
    帶保證人，於84年2月17日向原告借款新臺幣3,300,000元，
    借款期限至104年2月17日止，雙方約定應按月平均攤還本息
    ，約定利率按年息百分之8.85計付利息，並同意依原告於每
    年3月及9月或因國內外情勢變遷所訂新利率計付利息。如有
    一期未依約履行者，全部債務即視為到期，除依原放款利率
    計收遲延利息外，逾期在6個月以內者，按上開利率10%；逾
    期6個月以上者，按上開利率20%加計違約金。詎借款人蔡朱
    秀娥自89年7月18日起即未依約繳付本息，債務已視為全部
    到期，原告經聲請拍賣抵押擔保物取償後，尚不足864,690
    元（其中本金827,228元，已到期違約金37,462元）。而蔡
    東海於87年1月13日死亡，被告3人則為蔡東海之繼承人，且
    未依法拋棄繼承及限定繼承等事實，業據其提出借據、約定
    書、分配表、本院家事法庭函文、戶籍謄本、繼承系統表等
    件為證，且為被告3人所不爭執，堪信為真實。
四、按「繼承人對於繼承開始後，始發生代負履行責任之保證契
    約債務，以因繼承所得之遺產為限，負清償責任。」民法第
    1148條第2項定有明文，此規定於97年1月2日始修正公布，
    依民法繼承編施行法第1條規定，固無溯及既往之效力，但
    民法繼承編施行法第1之2條第1項規定：「繼承在民法繼承
    編中華民國九十七年一月四日前開始，繼承人對於繼承開始
    後，始發生代負履行責任之保證契約債務，由其繼續履行債
    務顯失公平者，得以所得遺產為限，負清償責任。」因此，
    如繼承在97年1月4日前開始，繼承人對於繼承開始後始發生
    保證債務，由其繼續履行債務顯失公平者，繼承人只須負法
    定限定清償責任。查本件被繼承人蔡東海係於87年1月13日
    死亡，此有戶籍謄本在卷可參（見本院卷第12頁），被告3
    人為繼承人，已如前述，依民法第1148條第1項規定，雖應
    承受蔡東海財產上之一切權利義務，惟原告已自陳借款人蔡
    朱秀娥自89年7月18日起始未依約繳付本息（見本院卷第5頁
    ），足徵本件連帶保證債務係於蔡東海過世後，主債務人方
    無力清償而發生代負履行責任之保證契約債務，則被告3人
    於繼承開始時，顯未能預見本件連帶保證債務之發生以致不
    能確實主張權益，倘將未及拋棄繼承或限定繼承之不利益歸
    由被告3人負擔，洵非允當。且查，本件連帶保證債務係原
    告於90年間就主債務人財產取償後，於99年向被告3人起訴
    請求清償不足部分，惟蔡東海所負之上開債務，並無證據與
    被告3人有涉，則被告3人既未因上開債務而獲利，且蔡東海
    遺留之財產僅有坐落彰化縣田尾鄉○○段1001地號、面積11
    92平方公尺、權利範圍54分之3、價額205,289元之土地、員
    林信用合作社5,000元出資、現金100,000元及價額6000元之
    汽車1輛，是以蔡東海之遺產總額為370,288元，足見被告3
    人所繼承蔡東海之積極財產少於蔡東海所負之債務，綜上各
    情，則蔡東海死亡後，倘責令被告3人繼承與其無關連性之
    本件連帶保證債務，當屬顯失公平，依民法繼承編施行法第
    1之2條第1項規定，應認被告3人辯以於繼承所得之遺產範圍
    內清償本件連帶保證債務，應為法所許。
五、從而，原告本於消費借貸、連帶保證之法律關係，請求被告
    3人連帶清償如主文第1項所示之本金、利息及違約金，於被
    告3人所繼承蔡東海遺產之範圍內，為有理由，應予准許。
    逾此部分之請求，則無理由，應予駁回。
六、本件事證已臻明確，兩造其餘之攻擊防禦方法及所提證據，
    經審酌後認均無礙判決之結果，爰不予一一論述。
七、訴訟費用之負擔：民事訴訟法第79條、第85條第2項。
中    華    民    國    99    年    6    月    28    日
                  民事第三庭    法  官  尚安雅
以上正本係照原本作成。
如對判決上訴，應於判決送達後20日內向本院提出上訴狀（須附
繕本）。
中    華    民    國    99    年    6    月    30    日
                                書記官  陳文俊

司法院資訊處製作；財團法人民間司法改革基金會備份。
